【裁判字號】    88,再抗,96
【裁判日期】    890415
【裁判案由】    支付命令
【裁判全文】
臺灣高等法院民事裁定  八十八年度再抗字第九十六號
      再審聲請人  東隆五金工業股份有限公司
      法定代理人  戴紹松
                  簡詩宏
                  香港商香港上海匯豐銀行股份公司台北分公司  送達處所同右
      右一人
      法定代理人  戴偉世      .
      右一人
      代表人      鄭大榮                    送達處所同右
      再審相對人  國雍營造工程股份有限公司  設台北市○○街一三九號八樓
      法定代理人  張欽然      .
右當事人間請求支付命令事件，再審聲請人對於中華民國八十八年三月二十日台灣台
北地方法院八十七年度促字第三七七六二號確定民事裁定、中華民國八十八年六月二
十八日本院八十八年度抗字第一七七八號確定民事裁定聲請再審，本院裁定如左：
    主    文
聲請駁回。
聲請訴訟費用由聲請人負擔。
    理    由
一、聲請再審意旨略以：(一)依民事訴訟法第四百九十六條第一項第一款規定，有「
    適用法規顯有錯誤」情形者，得以再審之訴對於確定終局判決聲明不服；又同法
    第五百零七條規定：「裁定已經確定，而有第四百九十六條第一項或第四百九十
    七條之情形者，得準用本編之規定，聲請再審」。(二)再審聲請人東隆五金工業
    股份有限公司主事務所係設址於嘉義市○○里○○○街六二號。再審相對人前於
    民國八十七年間，以再審聲請人為債務人，向台灣台北地方法院聲請核發支付命
    令，請求再審聲請人給付新台幣（下同）五千二百六十二萬五千二百六十三元及
    其利息。嗣台灣台北地方法院未予詳查，隨即對再審聲請人公司之台北辦事處核
    發八十七年度促字第三七七六二號支付命令。再審聲請人向原審法院聲明異議，
    竟遭駁回，乃提起抗告，嗣再審聲請人於八十八年七月九日接獲八十八年抗字第
    一七七八號裁定，駁回再審聲請人之抗告。惟八十七年度促字第三七七六二裁定
    及八十八年度抗字第一七七八號裁定均有不適用民事訴訟法第四九六條第一項第
    一款規定之違法，適用法規顯有錯誤，爰依民事訴訟法第五百零七條準用同法第
    四九六條第一項第一款之規定，於法定期間內提起本件再審聲請。(三)八十七年
    度促字第三七七六二號裁定及八十八年度抗字第一七七八號裁定有民事訴訟法第
    四九六條第一項第一款適用法規顯有錯誤之違法。按民事訴訟法第五百十條規定
    ，支付命令之聲請，專屬債務人（即再審聲請人）為被告時，依同法第二條定有
    管轄權之法院管轄。又同法第二條規定，對於私法人之訴訟，由其主事務所或主
    營業所地之法院管轄。經查，再審聲請人之主事務所係設址於嘉義市○○里○○
    ○街六二號，此有公司變更登記事項卡足資證明。是本件支付命令依法應專屬台
    灣嘉義地方法院管轄，甚為灼然。台灣台北地方法院竟未詳查，逕對再審聲請人
    之台北辦事處核發八十七年度促字第三七七六二號支付命令，已有違法，嗣再審
    聲請人向原審法院聲明異議，原審法院竟以異議逾期遽行駁回，再審聲請人提起
    抗告，復遭駁回，而告確定。查台灣台北地方法院八十七年度促字第三七七六二
    號裁定及八十八年度抗字第一七七八號裁定駁回再審聲請人之異議及抗告，無非
    係以本件支付命令係由台北市東帝士摩天大廈管理委員會於八十七年十一月二十
    日所簽收，當日交由再審聲請人公司之收發員簽收，故本件支付命令自生送達之
    效力，再審聲請人於同年十二月十八日聲明異議，顯逾法定之不變期間，故其抗
    告亦無理由，資為論據。按基於公益之要求，法律明文規定某種訴訟事件屬於固
    定之法院管轄，得排除其他一切之管轄權，不容許法院或當事人任意變更者，稱
    為專屬管轄。依民事訴訟第五百十三條規定，支付命令之聲請不合於第五百十條
    之規定者，法院應以裁定逕行駁回。又，「確定判決消極的不適用法規，顯然影
    響裁判者，自屬民事訴訟法第四百九十六條第一項第一款所定適用法規顯有錯誤
    之範圍，應許當事人對之提起再審之訴，以貫徹憲法保障人民權益之本旨。．．
    ．支付命令係屬裁定性質，如違背專屬管轄之規定，即屬消極的不適用法規，顯
    然影響裁判及當事人權益，依民事訴訟法第五百零七條準用同法第四九六條第一
    項第一款之規定，自得以該確定支付命令有適用法規顯有錯誤之事由聲請再審」
    ，業為司法院（七五）廳民一字第一六九九號函研究意見所明示。姑不論本件再
    審聲請人位於東帝士摩天大廈內之台北辦公室僅為再審聲請人公司之國外業務部
    門，並非再審聲請人之主事務所或主營業所，依法並無獨立之法人格得為權利義
    務主體，迺原審法院違反專屬管轄規定逕向該台北事務所為送達，依法當不生送
    達之效力；況查原審法院於八十七年十一月二十日向再審聲請人台北辦公室核發
    本件支付命令之後，復又於八十七年十二月十四日向再審聲請人主營業所為送達
    ，益證原審法院亦認本件支付命令應向再審聲請人主營業所送達方屬適法。又退
    萬步言，縱認該支付命令已合法送達，惟對再審聲請人之異議，原審法院對其管
    轄權之有無仍應先為實質審查，非可逕以異議逾期與否為由率為裁定，蓋專屬管
    轄咸為公益而設，不容法院或當事人任意改定，而本件支付命令是否違反專屬管
    轄之規定，事涉該管法院是否具有管轄權限，與該支付命令是否合法送達當事人
    分屬二事，不可強加混淆。迺原審法院對其管轄權限及送達程序未予辨明，即率
    謂再審聲請人異議逾期云云，甚者，八十八年度抗字第一七七八號裁定亦以此為
    由駁回再審聲請人之抗告，顯有重大瑕庛，應予廢棄。綜上所述，台北地方法院
    八十七年度促字第三七七六二號裁定及本院八十八年度抗字第一七七八號裁定均
    有民事訴訟法第四九六條第一項第一款適用法規顯有錯誤之違法等語。
二、按「適用法規顯有錯誤者，得以再審之訴對於確定終局判決聲明不服。但當事人
    已依上訴主張其事由或知其事由而不為主張者，不在此限」；又「裁定已經確定
    ，而有第四百九十六條第一項或第四百九十七條之情形者，得準用本編之規定，
    聲請再審。」，民事訴訟法第五百零七條、第四百九十六條第一項第一款分別定
    有明文。次按「當事人依民事訴訟法第四百九十二條規定提起再審之訴，以主張
    同條項各款規定之情形即為合法。至其情形是否果屬實在，則為其訴有無理由之
    問題，除其再審之訴尚欠缺其他合法要件外，即應依判決程序調查裁判。又再審
    之訴是否合於同條第一項但書之規定，亦屬於其訴有無理由之問題。」，最高法
    院著有四十八年台抗字第一五七號判例；又「當事人對於已經確定之裁定聲請再
    審，依民事訴訟法第五百零七條準用第四百九十六條第一項但書之規定，不得以
    其已依抗告主張之事由，為其聲請之理由；其知該事由而不為主張者，亦同。」
    ，最高法院七十二年台抗字第四二五號裁定可供參考。查再審聲請人對台灣台北
    地方法院八十七年度促字第三七七六二號民事裁定提起抗告時，就支付命令是否
    違反專屬管轄規定；及送達是否合法，已有所主張，並為本院八十八年度抗字第
    一七七八號民事裁定所不採，有再審聲請人八十八年四月六日民事抗告狀、本院
    八十八年度抗字第一七七八號民事裁定影本可證，再審聲請人既已依抗告主張該
    等事由，並為抗告法院所不採，揆諸前開說明，再審聲請人自不得再據該等事由
    聲請再審，其聲請再審，為無理由，應予駁回。
三、又「台灣台北地方法院八十七年度促字第三七七六二號支付命令」與「台北地方
    法院八十七年度促字第三七七六二號民事裁定」係屬不同之裁定，本件係對「台
    灣台北地方法院八十七年度促字第三七七六二號民事裁定」聲請再審，而非對「
    台灣台北地方法院八十七年度促字第三七七六二號支付命令」聲請再審。按「債
    務人對於支付命令，得不附理由向發命令之法院提出異議。」，民事訴訟法第五
    百十六條第一項定有明文，台灣台北地方法院八十七年度促字第三七七六二號支
    付命令既由台灣台北地方法院所核發，故台灣台北地方法院對異議案件自有管轄
    權。再審聲請人逾期異議，支付命令因而確定，對於確定之支付命令，受理異議
    之法院無從審酌支付命令是否違反專屬管轄之規定。至於支付命令確定後，得否
    以違反專屬管轄為由，對「台灣台北地方法院八十七年度促字第三七七六二號支
    付命令」聲請再審，係屬另一問題，附予敘明。
四、依民事訴訟法第九十五條、第七十八條，裁定如主文。
中      華      民      國    八十九    年      四      月      十五    日
                            臺灣高等法院民事第十二庭
                                審判長法  官  林  丁  寶
                                      法  官  高  鳳  仙
                                      法  官  林  恩  山
右正本係照原本作成。
不得抗告。
中      華      民      國    八十九    年      四      月      十九    日
                                      書記官  周  淑  靜


司法院資訊處製作；財團法人民間司法改革基金會備份。
